【裁判字號】    96,易,3154
【裁判日期】    970215
【裁判案由】    詐欺
【裁判全文】
臺灣臺北地方法院刑事判決              96年度易字第3154號
公  訴  人  臺灣臺北地方法院檢察署檢察官
被      告  甲○○
上列被告因詐欺案件，經檢察官提起公訴（96年度偵字第18661
號）及移送併辦（臺灣板橋地方法院檢察署96年度偵字第23676
號），本院判決如下：
    主  文
甲○○幫助共同意圖為自己不法之所有，以詐術使人將本人之物
交付，處拘役伍拾日，如易科罰金，以新臺幣壹仟元折算壹日。
緩刑貳年，緩刑期間付保護管束，並應於緩刑期間，向指定之公
益團體、地方自治團體或社區提供肆拾小時之義務勞務。
    事  實
一、甲○○自民國88年間起至96年間止從事多種行業，因96年8
    月間失業後欲尋求工作，於96年8月20日見報紙分類廣告欄
    有徵人訊息，依其當時年滿36歲，有多年工作經驗，其智識
    認知及一般社會生活通常經驗，本可預見應徵工作不需提供
    帳戶存摺、提款卡及密碼，而若提供金融帳戶、提款卡、密
    碼予第三人，他人有可能將之作為詐財之用，竟仍基於幫助
    他人犯罪之不確定故意，經與刊登徵人訊息之不詳年籍姓名
    之人聯繫後，於96年8月22日某時許，在臺北市○○街與重
    慶北路口，將其所有之華南商業銀行圓山分行（以下簡稱華
    銀）、國泰世華商業銀行，帳號分別為107＊＊＊979、060
    ＊＊＊466號（帳號詳卷）帳戶、提款卡、密碼交付與年籍
    姓名不詳之某成年詐欺集團成員。嗣詐欺集團成員共同意圖
    為自己不法所有之犯意聯絡，由某成年成員於96年8月22日
    下午某時，利用PCHOME交友網站暱稱「心靈」與丙○○對話
    ，向丙○○傳遞不實之援交訊息，後由該集團某年籍姓名不
    詳之女子成員，以撥打電話佯以保護小姐需先至自動提款機
    輸入資料查驗身分之詐騙方式，使丙○○陷於錯誤，於同年
    月25日21時18分許，至臺北市○○○路176號某不知名超商
    內，依指示操作提款機而誤將新臺幣（下同）16,983元匯入
    上開甲○○所有之華銀帳戶內；該詐欺集團成員復意圖為自
    己不法之所有，於96年8月24日20時30分許，以電話佯稱為
    奇摩網路購物人員，因乙○○購物金額有誤，需至郵局取消
    付款，乙○○遂依該詐欺集團成員指示操作取消付款，而陷
    於錯誤，於同日21時20分許，至宜蘭縣蘇澳鎮蘇西郵局，將
    23,0 03元匯入上開甲○○所有之國泰世華商業銀行帳戶；
    該詐欺集團成員復另行起意，意圖為自己不法之所有，於96
    年8月25日下午某時，以電話自稱為網路拍賣人員，向黃玉
    佳佯稱其自網路購物，送貨人員回報稱黃玉佳以銀行扣款，
    需使用提款機操作確認銀行有無不當扣款之詐騙方式，使黃
    玉佳陷於錯誤，而於同日19時22分許，至新竹縣北埔鄉○○
    街1號北埔郵局提款機，依指示操作而誤將29,983元匯入上
    開甲○○華銀帳戶。嗣丙○○、乙○○、黃玉佳察覺有異，
    分別向臺北市政府大同分局、宜蘭縣政府警察局蘇澳分局、
    新竹縣政府警察局竹東分局報案設立警示帳戶，由金融聯合
    徵信中心通報金融業就甲○○上開帳戶悉數設立警示，嗣於
    96年8月28日14時許，甲○○欲前往臺北市中山區○○○路○
    段112號之華南銀行圓山分行辦理帳戶存摺、金融卡遺失時
    ，由銀行職員通報警方而循線查獲。
二、案經臺北市政府警察局中山分局報請臺灣臺北地方法院檢察
    署檢察官偵查起訴，及乙○○訴由宜蘭縣政府警察局蘇澳分
    局報告臺灣板橋地方法院檢察署檢察官移送併案審理。
    理  由
一、查本院認定事實所引用之下列證據資料（包含供述證據、文
    書證據等），並無證據證明係公務員違背法定程序所取得。
    又被告、檢察官於本院審判期日中對本院所提示之被告以外
    之人審判外之供述，包括供述證據、文書證據等證據，就證
    據能力均未表示爭執（本院96年12月26日準備程序筆錄），
    而迄至言詞辯論終結前亦未再聲明異議，經核亦無顯有不可
    信之情況與不得作為證據之情形，本院審酌上開證據資料製
    作時之情況，尚無違法不當及證明力明顯過低之瑕疵，認為
    以之作為證據應屬適當，是依刑事訴訟法第159條至第159條
    之5規定，本院所引用之供述證據及文書證據等，如下揭所
    示均有證據能力，合先敘明。
二、訊據被告甲○○矢口否認有何幫助詐欺之犯行。辯稱：伊在
    8月20日看報紙找工作，於8月22日打電話詢問這個工作，對
    方說如果伊想要做這份工作的話，要拿2本存摺簿及金融卡
    ，說東西準備好後再打電話給他，伊準備好後，到酒泉街與
    重慶北路口跟對方指派的人碰面，把2本存摺、金融卡交給
    他，在現場時一個年輕人跟伊要密碼，東西交給他們後，他
    們就走了，伊又再打電話詢問，問為何要交這些東西，22日
    總共打了3次電話，他們說要查看伊有無欠卡債，直到24日
    伊又打電話問他，他們說我可以通知上班，後來伊一直等不
    到工作機會，25日又打電話給他們，問他們為何還沒有上班
    ，後來就沒有消息，他們最後也不打電話給伊，到8月28日
    下午約2點時到華南銀行圓山分行去辦理存摺、金融卡掛失
    ，才知道被設定為警示帳戶等語。
三、經查：
    (一)上揭丙○○、乙○○、黃玉佳遭詐騙集團詐騙而分別匯款
      至被告前揭帳戶之事實，業據證人丙○○、乙○○、黃玉
      佳指訴綦詳（見96年度偵字第18661號卷第10至12頁、96
      年度偵字第216 88號卷第15至16頁、96年度偵字第23676
      號卷第15至18頁），並有華南銀行存款往來明細表、中國
      信託提款機交易明細單、中華郵政公司自動櫃員機儲戶交
      易明細表2紙、國泰世華銀行開戶資料、國泰世華存摺交
      易明細（見96年度偵字第21688號卷第8至12頁、第19頁、
      96 年度偵字第18661號卷第23頁、96年度偵字第23676號
      卷第10至11頁、第13至14頁、第26頁）在卷足憑，堪信證
      人丙○○、乙○○、黃玉佳因遭詐騙，將如事實欄所示金
      額匯入被告所有前揭華南商業銀行圓山分行、國泰世華商
      業銀行帳戶後被提領之事實為真。
    (二)被告雖以應徵工作時，因對方要求需提供帳戶，始將前揭
      銀行帳戶等資料以及密碼交付，期間並有持續撥打電話詢
      問工作徵信進度云云置辯。然據被告供述交付存摺、提款
      卡及密碼地點：「他問我住在那裡，我說我住在新生北路
      ，他問我是否知道酒泉街，叫我到酒泉街跟他碰面，叫我
      把二本存摺、金融卡交給他」觀之（見本院卷(三)第15至16
      頁），顯示被告所謂應徵工作不惟未至辦公處所面試，且
      約在一般道路路口見面並交付與年籍姓名不詳之人上開重
      要資料，此情核與一般應徵工作之情形迥異。況證人戊○○亦證稱：「（問：甲○○曾經跟你說她去找工作，人家
      要求她將銀行帳戶、存摺交給對方？）她當時有跟我講時
      ，我就有警告過他，說找工作怎麼會約在外面，應該有公
      司行號，我有跟她說過利害關係，她可能是找不到工作或
      是怎樣，就瞞著我去找那份工作，因為先前我一再有警告
      過。」等語（見本院卷(三)第61頁背面），顯見被告於交付
      銀行存摺、提款卡、密碼之前，業經他人提醒本件交付帳
      戶確不合常理之處，參以應徵工作應無須交付提款卡、密
      碼，本為公眾週知之常識，縱如被告所言係應公司要求需
      提供帳戶徵信使用，然衡諸一般正常公司如欲徵信，應可
      就應徵人提供身分資料查核已可，實無借用員工存摺、提
      款卡、密碼使用之必要。甚且，向銀行開立帳號，在目前
      之銀行商業習慣上，並無任何資力之限制，只要提供相關
      文件及少額之現金（現多為1000元）即可辦理，因此，申
      辦銀行帳戶之多寡，並不足以證明帳戶名義人之資力狀況
      。況查，本件被告在96年8月22日將上開2帳戶交付他人之
      前，其華南銀行帳戶只餘925元，此有前述往來明細可考
      。是依被告帳戶內所餘之款項金額，又如何能讓對方認為
      其有資力。
    (三)又被告非毫無社會智識之人，於88年至96年間有多次應徵
      工作經驗，此據證人戊○○證稱「（問：你說88年時就認
      識被告，88年至96年被告做過哪些工作？）鐵路便當之前
      有做過洗衣外送、幫朋友賣雞排、快遞公司，都是做外務
      、送件。」、「（問：被告這些工作她是如何得到這些工
      作？）看報紙應徵的。」、「（問：被告在求職時，她有
      無跟你反應要交付存摺、身分證？）沒有。都是交身分證
      、開銀行帳戶。」等語可明（見本院卷(三)第62頁背面），
      是被告豈有可能毫無預見該不詳人士要其提供帳戶、密碼
      ，係欲將持其帳戶作為詐欺犯罪使用之理？再存摺、提款
      卡、密碼既已落入不詳之人手中，則必盡力追回，防止遭
      他人為不法使用，然則被告於8月22日交付上開帳戶資料
      後，固於25日前多次撥打電話聯繫該集團成員，有卷附補
      印通話明細單可按（見本院卷(一)第9頁），惟其對話內容
      為何？是否為要求取回上開帳戶資料？均非無疑，況被告
      於求職未果後，為何未即時報警處理或掛失，而恰巧待證
      人丙○○、乙○○、黃玉佳分別於同月24、25日匯入受騙
      款項後，始於28日前往華南銀行辦理存摺遺失手續，況被
      告於上開期間亦未告知其男友即證人戊○○交付帳戶資料
      情事並尋求協助，亦據證人戊○○證稱「（問：後來被告
      有沒有跟你講過她把什麼東西交給對方？）後來已經發生
      事情，她去銀行辦理遺失的時候，被中山分局帶到警局去
      ，她打電話給我時，我才趕過去瞭解是什麼事情。」綦詳
      （見本院卷(三)第62頁），是其所辯於應徵工作時遭騙乙節
      ，無幫助詐欺之不確定故意云云，在在違反事理，毫無可
      取。
    (四)再依一般經驗，於郵局或銀行等金融機構開設存款帳戶暨
      請領存摺及提款卡，係供個人從事社會經濟活動流通資金
      之用，具有專屬性。又一般民眾均得以存入最低開戶金額
      之方式、在多數不同之金融機構申辦多數之存款帳戶使用
      ，並無任何特殊之限制，是依一般人之日常生活經驗，若
      不以自己名義申請帳戶，反向他人借用存款帳戶使用，衡
      情可知係欲利用他人帳戶以隱瞞身份取得贓款並逃避警方
      查緝；再者，利用他人帳戶從事詐欺犯行，早為傳播媒體
      廣為報導，被告為有社會及工作經驗之成年人，自可預見
      提供金融帳戶之存摺、提款卡、密碼等物供他人使用，可
      能幫助詐欺犯既遂詐欺犯行並逃避查緝，竟仍執意為之，
      其有縱有人以其金融帳戶實施詐欺犯罪亦不違背其本意之
      幫助詐欺不確定故意，至為灼然。
    (五)綜上所述，本案事證明確，被告所辯，要係飾卸之詞，不
      足採信，其犯行堪以認定，應依法論科。
    (六)又本件事證既已明確，被告庭呈之中國時報徵才廣告、臺
      灣大哥大補印通話明細單（見本院卷(一)第8至9頁），僅能
      證明被告確因透過報紙廣告尋找工作而與詐欺集團成員聯
      繫，並於交付上開帳戶資料後確有多次撥打電話至25日，
      此部分僅得作為本件被告交付帳戶資料原因、動機，作為
      量刑判斷基礎，尚難據以就被告交付提款卡、密碼等舉措
      ，推論其於主觀上無幫助詐欺之不確定故意。另被告雖聲
      請傳喚證人丁○○，查明其確有積欠房租及尋找工作時間
      云云，然證人丁○○所能證明事項業經證人戊○○於本院
      審理時證述明確，且與被告交付帳戶資料之舉措無重要關
      連，亦不影響被告前開幫助詐欺取財犯行之成立。此部分
      聲請，經核並無必要，併此敘明。
四、按詐欺犯行中之收受詐欺款項，固屬整個詐欺犯行之重要環
    節，然客觀上收受詐欺款項之方法多端，若被害人係透過匯
    款方式間接付出款項，而由犯罪行為人收受者，客觀上實係
    由該銀行業者直接受取財物之交付，此與直接由被害人親手
    交付詐欺款予犯罪行為人，尚屬有別，是僅提供帳戶讓被害
    人存入款項之行為，性質上僅可認為係詐欺取財構成要件以
    外之幫助行為，尚難遽認與前述詐欺行為人本於共同犯罪之
    犯意聯絡，而有參與或分擔向被害人詐欺之犯行。況利用他
    人帳戶犯罪者，本欲利用被告前開帳戶以隱瞞身份而逃避警
    方追緝，是被告雖預見不詳人士等人可能利用其所交付之存
    摺、提款卡等物，供為詐欺犯行之用，而容任其發生，然其
    是否有將不詳人士等人所實施之詐欺犯行，視為己身犯行之
    共同犯意聯絡，實非無疑，復無證據證明被告有參與詐欺犯
    行之實施，是故本件被告基於幫助他人詐欺取財之不確定故
    意，將其所有銀行存摺、提款卡及密碼交付予詐騙集團成員
    使用，以利其誘使他人匯入款項後自該帳戶提領花用，被告
    所為應僅止於幫助詐欺之故意，而為刑法詐欺罪構成要件以
    外之行為，應屬刑法第30條之幫助犯，故被告所為，係觸犯
    刑法第30條第1項前段、第339條第1項之幫助詐欺取財罪。
    被告所幫助之成年詐欺集團成員間，有犯意聯絡及行為分擔
    ，均為共同正犯。而被告幫助真實姓名、年籍不詳之詐欺集
    團人士共犯前開詐欺取財罪，爰依刑法第30條第2項之規定
    ，依正犯之刑減輕之。被告係以一幫助詐欺取財行為，使詐
    欺集團成員得以分別詐騙丙○○、乙○○、黃玉佳等人，致
    其等陷於錯誤，因而交付財物，其中被害人雖有數人，為被
    告提供帳戶舉措僅有1次，應論以一個幫助詐欺取財行為，
    至於詐欺集團成員分別向不同人行騙，正犯之罪數並不影響
    被告行為之罪數，被告之行為仍應僅認構成一個幫助詐欺取
    財行為。又告訴人乙○○遭詐騙集團詐欺取財而匯款至被告
    前揭帳戶之事實，雖未據檢察官起訴，然與被告交付銀行帳
    戶、存摺等與詐騙集團供詐欺取財之行為僅有1次，本院自
    得將此部分之事實一併審酌。爰審酌邇來國內多有詐欺集團
    犯案，均係借用人頭帳戶以作為收受不法所得款項之手段，
    被告明知於此，仍輕率提供其銀行存摺等，助長犯罪集團惡
    行，其對社會秩序之擾亂不小，犯後矢口否認犯行，惟其原
    本因欲尋找工作，並因無收入且積欠房租，始為本件犯行等
    一切情狀，量處如主文所示之刑，並諭知易科罰金之折算標
    準，以資懲儆。
五、查被告前未曾因故意犯罪受有期徒刑以上刑之宣告，有臺灣
    高等法院被告前案紀錄表在卷可按，因經濟狀況不佳，一時
    失慮，致罹刑典，復無證據證明被告因交付帳戶資料而取得
    對價，且上開證人損失金額亦非被告所領取花用，亦有證人
    戊○○證稱被告財務及帳戶使用狀況等語明確，復參酌被告
    本欲尋找工作始交付帳戶資料之動機，本院認命被告向指定
    之公益團體、地方自治團體或社區提供共40小時之義務勞務
    與被告之犯行相當，是被告經此刑之宣告後，應知警惕而無
    再犯之虞，前開宣告之刑以暫不執行為適當，爰併予宣告緩
    刑2年，於緩刑期內付保護管束，並命被告為如主文所示之
    義務勞務，以勵自新。
據上論斷，應依刑事訴訟法第299條第1項前段，刑法第28條、第
30 條第1項前段、第2項、第339條第1項、第41條第1項前段，第
74 條第1項第1款、第2項第5款、第93條第1項第2款，刑法施行
法第1條之1，判決如主文。
本案經檢察官蕭方舟到庭執行職務。
中    華    民    國    97    年    2     月    15    日
                  刑事第十庭  審判長法  官  林春鈴
                                    法  官  林柏泓
                                    法  官  呂煜仁
上正本證明與原本無異。
如不服本判決，應於判決送達後10日內向本院提出上訴狀（應抄
附繕本）。告訴人或被害人如對於本判決不服者，應具備理由請
求檢察官上訴，其上訴期間之計算係以檢察官收受判決正本之日
期為準。
                                    書記官   陳泰寧
中    華    民    國    97    年    2     月    18    日
附錄：本案論罪科刑法條全文
中華民國刑法第339條第1項
意圖為自己或第三人不法之所有，以詐術使人將本人或第三人之
物交付者，處5年以下有期徒刑、拘役或科或併科1千元以下罰金
。


司法院資訊處製作；財團法人民間司法改革基金會備份。
